ACORDAO-COMPLETO-2559591

ACÓRDÃO 9168/2022 ATA 41/2022 - PRIMEIRA CÂMARA

VISTOS, relatados e discutidos estes autos de pedido de reexame em processo de aposentadoria, interposto contra o Acórdão 18417/2021-TCU-Primeira Câmara, da relatoria do Ministro Walton Alencar Rodrigues,
ACORDAM os Ministros do Tribunal de Contas da União, reunidos em sessão da Primeira Câmara, diante das razões expostas pelo relator e com fundamento na Lei 8.443/1992, arts. 33 e 48, em:
9.1. conhecer do presente pedido de reexame, interposto pela sra. Cláudia Webster Figueiro, para, no mérito, negar a ele provimento;
9.2. dar ciência desta deliberação à recorrente e ao órgão de origem.

Pessoal. Pedido de reexame em aposentadoria. "Quintos" incorporados. Lei 9.624/1998. RE 638.115/CE.

Primeira Câmara

Tribunal Regional do Trabalho da 4ª Região/RS.

3. Interessados/Responsáveis/Recorrentes:
3.1. Interessados: Cláudia Webster Figueiro (XXX.382.000-XX).
3.2. Recorrente: Cláudia Webster Figueiro (XXX.382.000-XX).

13.1. Ministros presentes: Walton Alencar Rodrigues (Presidente), Benjamin Zymler (Relator), Vital do Rêgo e Jorge Oliveira.
13.2. Ministros-Substitutos presentes: Augusto Sherman Cavalcanti e Weder de Oliveira.

BENJAMIN ZYMLER

Ministro Walton Alencar Rodrigues.

Adoto como relatório a instrução a cargo da Secretaria de Recursos (Serur) , acolhida no âmbito daquela unidade técnica e pelo Ministério Público junto ao Tribunal de Contas da União (MPTCU) :
"INTRODUÇÃO
1.	Trata-se de pedido de reexame (peças 14-21) interposto pela Sra. Claudia Webster Figueiro, ex-servidora do TRT/4ª Região, por meio do qual se insurge contra o Acórdão 18417/2021-TCU-Primeira Câmara (peça 8) , que teve como relator o Excelentíssimo Senhor Ministro Walton Alencar Rodrigues.
1.1	A deliberação recorrida apresenta o seguinte teor:
Os Ministros do Tribunal de Contas da União, reunidos em sessão da Primeira Câmara, ACORDAM, por unanimidade, com fundamento nos artigos 1º, inciso V, e 39, inciso II, da Lei 8.443/1992, c/c os artigos 17, inciso III, 143, inciso II, 260 e 262 do Regimento Interno/TCU, em considerar ilegal o ato de concessão de aposentadoria de Claudia Webster Figueiro e negar registro ao correspondente ato; dispensar, com fulcro no Enunciado 106 da Súmula da Jurisprudência do TCU, a devolução dos valores indevidamente recebidos até a data da ciência desta deliberação; dispensar a emissão de um novo ato e manter os efeitos financeiros do ato julgado ilegal, com os ajustes ora determinados, tendo em vista o decidido pelo Tribunal Regional Federal da 4ª Região na Ação Ordinária e pelo STF no julgamento do RE 638.115/CE; e expedir a determinação discriminada no subitem 1.7:
1. Processo TC-Processo 023.830/2021-2 (APOSENTADORIA) 
	1.1. Interessado: Claudia Webster Figueiro (XXX.382.000-XX) .
	1.2. Órgão/Entidade: Tribunal Regional do Trabalho da 4ª Região/RS.
	1.3. Relator: Ministro Walton Alencar Rodrigues.
	1.4. Representante do Ministério Público: Procurador Júlio Marcelo de Oliveira.
	1.5. Unidade Técnica: Secretaria de Fiscalização de Integridade de Atos e Pagamentos de Pessoal e de Benefícios Sociais (Sefip) .
	1.6. Representação legal: não há.
	1.7. Determinações/Recomendações/Orientações:
1.7.1. determinar ao órgão de origem, sob pena de responsabilidade solidária da autoridade administrativa omissa, que:
1.7.1.1. dê ciência do inteiro teor desta deliberação à interessada, no prazo de quinze dias, e faça juntar aos autos o comprovante dessa notificação, nos quinze dias subsequentes (grifos acrescidos) .
HISTÓRICO 
2.	Conforme consta do ato de peça 3, a recorrente ocupou função comissionada posteriormente ao advento da Lei 9.624/1998, cuja correspondente parcela de quintos foi incorporada aos seus proventos, razão por que foi determinado ao órgão de origem que procedesse à adequação da aludida parcela conforme modulado pelo Supremo Tribunal Federal no âmbito do RE 638.115. 
ADMISSIBILIDADE
3.	Reitera-se o exame de admissibilidade efetuado pelo Sar/Serur (peça 22) , ratificado pelo Ministro-Relator Benjamin Zymler (peça 25) , que concluiu pelo conhecimento do pedido de reexame, suspendendo-se os efeitos do caput do Acórdão 18417/2021-TCU-Primeira Câmara, nos termos do art. 48 da Lei 8.443/92 c/c arts. 285 e 286, parágrafo único, do Regimento Interno/TCU.
EXAME DE MÉRITO
             Delimitação
4.1	Constitui objeto do presente recurso definir se:
	a) houve a incidência da decadência do poder/dever de este Tribunal julgar o ato de aposentadoria da recorrente;
	b) há coisa julgada que ampara a percepção de quintos incorporados pelo exercício de função comissionada/cargos em comissão no período entre 8/4/1998 e 4/9/2001.
5. Da decadência
5.1.	A recorrente aduz ter havido a decadência do poder/dever de este Tribunal julgar o seu ato de aposentadoria, com base nos seguintes argumentos:
5.2.	Como se sabe, a Lei 9.784/99, no artigo 54, confere à Administração o prazo de cinco anos para anular os atos administrativos de que decorram efeitos favoráveis para os destinatários, prazo este contado da percepção do primeiro pagamento.
5.3.	No caso, a VPNI foi incorporada, em seus valores definitivos, ainda em abril de 2006, tendo se consumado o prazo decadencial, no limite, em abril de 2011.
Análise:
5.4.	Quanto à decadência administrativa, essa só é configurada quando o processo não é julgado após 5 anos contados de sua chegada ao TCU. 
5.5.	Pacificando de vez o tema, o STF fixou a seguinte tese de repercussão geral (tema 445) , no bojo no RE 636.553, de relatoria do Min. Gilmar Mendes:
Em atenção aos princípios da segurança jurídica e da confiança legítima, os Tribunais de Contas estão sujeitos ao prazo de 5 anos para o julgamento da legalidade do ato de concessão inicial de aposentadoria, reforma ou pensão, a contar da chegada do processo à respectiva Corte de Contas. (destacou-se) 
5.6.	Assim, como o ato em reexame foi enviado ao TCU apenas em 4/11/2019 (peça 3) e apreciado na Sessão Telepresencial da Primeira Câmara de 16/11/2021 (peça 8) , não há que se falar em decadência administrativa, nem em prescrição quinquenal, nem em obrigatoriedade de oitiva prévia da interessada.
5.7.	Assim, propõe-se a rejeição dos argumentos apresentados pela recorrente.
6. Da decisão judicial transitada em julgado
6.1.	A recorrente aduz que há decisão judicial transitada em julgado que ampara a percepção de quintos incorporados pelo exercício de função comissionada/cargos em comissão no período entre 8/4/1998 e 4/9/2001, com base nos seguintes argumentos:
6.2.	Além do argumento da decadência, há outro que se soma, que é a existência de ação judicial, com trânsito em julgado, reconhecendo o direito do recorrente aos quintos incorporados no período de abril de 1998 a setembro de 2001. 
6.3.	Com efeito, a recorrente teve reconhecido o direito aos quintos do período de abri de 1998 a setembro de 2001 também por conta da ação judicial nº 2008.71.00.010922-0, que tramitou perante a 4ª Vara Federal de Porto Alegre.
Análise:
6.4.	Convém, de pronto, transcrever excerto do voto condutor do Acórdão recorrido, que trata da irregularidade em relação aos quintos:
Considerando que a Secretaria de Fiscalização de Integridade de Atos e Pagamentos de Pessoal e de Benefícios Sociais (Sefip) e o Ministério Público junto ao TCU identificaram pagamento irregular da vantagem quintos/décimos oriundos de funções comissionadas ou cargos de confiança exercidos após 8/4/1998, data de edição da Lei 9.624/1998;
Considerando que a irregularidade em questão é objeto de jurisprudência pacificada nesta Corte de Contas - a exemplo dos Acórdão 8185/2021-TCU-Primeira Câmara (de minha relatoria) , 7.580/2021-TCU-1ª Câmara (relator: E. Ministro Benjamin Zymler) , 7.997/2021-TCU-2ª Câmara (relator: E. Ministro Augusto Nardes) , 7.620/2021-TCU-2ª Câmara (relator: E. Ministro Aroldo Cedraz) , 8.318/2021-TCU-2ª Câmara (relator: E. Ministro Raimundo Carreiro) , 13.962/2020-TCU-2ª Câmara (relatora: E. Ministra Ana Arraes) , 8.254/2021-TCU-2ª Câmara (relator: E. Ministro Bruno Dantas) , 4.546/2020-TCU-Plenário (relator: E. Ministro Vital do Rêgo) , 8.684/2021-TCU-1ª Câmara (relator: E. Ministro Jorge Oliveira) , 12.095/2021-TCU-1ª Câmara (relator: E. Ministro-Substituto Augusto Sherman) , 9.744/2021-TCU-2ª Câmara (relator: E. Ministro-Substituto Marcos Bemquerer) , 6.377/2020-TCU-2ª Câmara (relator: E. Ministro-Substituto André Luís de Carvalho) , 12.561/2020-TCU-1ª Câmara (relator: E. Ministro-Substituto Weder de Oliveira) , entre outros;
Considerando que o STF, em 18/12/2019, no julgamento dos últimos embargos declaratórios opostos no âmbito do RE 638.115/CE, ao manter a ilegalidade do pagamento dos quintos/décimos oriundos de funções comissionadas ou cargos de confiança exercidos no período de 8/4/1998 a 4/9/2001, estabeleceu as seguintes modulações de efeitos: os pagamentos das vantagens de quintos/décimos amparados por sentença judicial transitada em julgado deverão ser mantidos, não sendo transformados em parcelas compensatórias, nem absorvidos por futuros reajustes ou reestruturações de planos de cargos e salários do funcionalismo público civil; os pagamentos de quintos/décimos amparados por sentença judicial não definitiva ou por decisão administrativa serão destacados, transformados em parcela compensatória e absorvidos por futuros reajustes ou reestruturações de planos de cargos e salários do funcionalismo público civil;
Considerando que, nos termos da modulação de efeitos do julgamento do RE 638.115/CE, ainda que a concessão em análise seja considerada ilegal, deve ser mantida a incorporação de quintos/décimos, pelo exercício de função comissionada ou cargo de confiança entre 8/4/1998 e 4/9/2001, tendo em vista que decorre de decisão judicial que transitou em julgado em 30/8/2010, exarada nos autos da Ação Ordinária 2003.71.00.057296-7, que tramitou na 2ª Vara Federal de Porto Alegre (RS) , proposta pelo Sindicato dos Trabalhadores do Poder Judiciário Federal no Rio Grande do Sul (SINTRAJUFE) ; 
6.5.	Ocorre que a recorrente alega haver decisão judicial transitada em julgado favorável à incorporação dos quintos no período entre 8/4/1998 a 4/9/2001. No entanto, isso já era de ciência deste Tribunal, por ocasião da prolação do acórdão recorrido. Caso comprovado o trânsito em julgado, bem como ser a recorrente beneficiária da decisão, caberá ao órgão de origem observar a modulação de efeitos fixada pelo Supremo Tribunal Federal no RE 638.115, de modo a manter a parcela de quintos incorporados no referido período, hipótese já prevista no caput do acórdão recorrido.
6.6.	Registra-se, por oportuno, que, ainda que comprovado o trânsito em julgado, isto, por si só, não possui o condão de alterar o julgamento pela ilegalidade do ato, pois que o e. STF deixou assente que a incorporação de quintos no período de 8/4/1998 até 4/9/2001 ofende o princípio da legalidade, nos termos da tese firmada em sede de repercussão geral, Tema 395. Ademais, o provimento judicial somente impede a suspensão dos pagamentos das parcelas indevidas (Acórdão 3842/2020-TCU-Primeira Câmara) .
6.7.	Nesse sentir, opina-se pela negativa de provimento do presente recurso.
CONCLUSÃO
7.	Da análise de mérito, conclui-se que, relativamente à parcela 'quintos' incorporada no período de 8/4/1998 até 4/9/2001, caso a interessada comprove, perante o órgão de origem, ser beneficiária de decisão judicial transitada em julgado, caberá ao órgão de origem observar a modulação de efeitos fixada pelo Supremo Tribunal Federal no RE 638.115, de modo a manter a parcela de quintos incorporados no referido período, hipótese já prevista no caput do acórdão recorrido.
CONCLUSÃO
8.	       Da análise de mérito, conclui-se que:
	a) não houve a incidência da decadência do poder/dever de este Tribunal julgar o ato de aposentadoria da recorrente;
	b) a coisa julgada que ampara a percepção de quintos, incorporados pelo exercício de função comissionada/cargos em comissão, no período entre 8/4/1998 e 4/9/2001, já era de conhecimento deste Tribunal, por ocasião do julgamento do ato de aposentadoria em testilha.
8.1.	Por conseguinte, deve-se negar provimento ao presente recurso.
PROPOSTA DE ENCAMINHAMENTO
9.	Ante o exposto, submetem-se os autos à consideração superior, propondo-se, com fundamento no art. 48 da Lei 8.443/1992:
a) conhecer do recurso e, no mérito, negar-lhe provimento;
b) informar a recorrente e demais interessados do acórdão a ser proferido, destacando que o relatório e o voto que o fundamentam podem ser acessados por meio do endereço eletrônico www.tcu.gov.br/acordaos."
É o relatório.

Fabrizio Costa Rizzon (47.867/OAB-RS), Luciano Carvalho da Cunha (36.327/OAB-RS) e outros, representando Cláudia Webster Figueiro.

Procurador Sergio Ricardo Costa Caribé.

PESSOAL. PEDIDO DE REEXAME EM APOSENTADORIA. CONHECIMENTO. CONCESSÃO À QUAL FOI NEGADO O REGISTRO EM VIRTUDE DA INCORPORAÇÃO DE "QUINTOS" APÓS 8/4/1998 COM AMPARO EM DECISÃO JUDICIAL COM TRÂNSITO EM JULGADO. PERMISSÃO PARA A MANUTENÇÃO DOS PAGAMENTOS. COMPETÊNCIA CONSTITUCIONAL DA CORTE DE CONTAS. RE 636.553/CE. MODULAÇÃO OBSERVADA POR ESTE TRIBUNAL. NEGATIVA DE PROVIMENTO.

APOSENTADORIA (APOS)

Secretaria de Recursos (Serur); Secretaria de Fiscalização de Integridade de Atos e Pagamentos de Pessoal e de Benefícios Sociais (Sefip).

Cuidam os autos de pedido de reexame interposto contra os termos do Acórdão 18417/2021-TCU-Primeira Câmara (rel. Ministro Walton Alencar Rodrigues) , por meio do qual foi considerado ilegal o ato de aposentadoria da sra. Cláudia Webster Figueiro no cargo de Analista Judiciário, com vigência em 11/1/2019.
2. De início, conheço do presente recurso e ratifico o despacho de peça 25.
3. A concessão foi considerada ilegal em virtude do pagamento de "quintos" de FC-5 para os quais foi levado em conta o tempo de exercício de função posterior a 8/4/1998. Nesse sentido, foram deferidos 5/5 dessa função ao passo que, de acordo com o ordenamento jurídico, a interessada faria jus a 1/5 e 1/10 dessa função (mediante o cômputo do tempo residual - art. 5º da Lei 9.624/1998) , ou 3/10.
4. Nada obstante, diante do reconhecimento da existência de decisão judicial com trânsito em julgado, favorável à servidora, o acórdão recorrido permitiu a manutenção do benefício previdenciário, nos termos em que foi concedido.
5. Ainda assim,  a servidora se insurgiu contra a deliberação e buscou revertê-la, para que o Tribunal admita a legalidade da aposentadoria, seja em razão do reconhecimento da decadência do eventual direito de excluir a rubrica, seja pelo reconhecimento da existência de coisa julgada.
6. A Serur, acompanhada do MPTCU, afastou a alegação de decadência do direito de apreciar a matéria em processo de aposentadoria, o que somente ocorreria após o prazo de cinco anos do ingresso do ato na Corte.
7. E a existência de coisa julgada, por seu turno, não subtrairia do Tribunal sua competência constitucional, embora não possa fazer determinação que se oponha ao comando judicial.
8. Feito esse resumo, acolho os pareceres e os adoto como razão de decidir, no que não contrariar as considerações que se seguem.
9. O Tribunal deve apreciar o ato aposentadoria a ele submetido para fins de registro no prazo de cinco anos, após o qual opera-se o registro tácito, segundo entendimento fixado pelo Supremo Tribunal Federal (STF) no RE 636.553/RS. E, após esse prazo, ainda é possível proceder à revisão de ofício nos cinco anos subsequentes, procedimento que requer o prévio contraditório.
10. Quando da apreciação da aposentadoria, nova relação jurídica estabelecida entre o servidor e a União, a competência do Tribunal não fica limitada pelo fato de alguma parcela irregular estar sendo paga há mais que cinco anos. Tal limitação ocorre apenas em relação ao órgão da administração que a concedeu.
11. E, no tocante à existência de decisão judicial com trânsito em julgado, em favor da servidora, é suficiente que o Tribunal não profira comando que possa conduzir ao seu descumprimento.
12. Ora, quando da apreciação da concessão, a Primeira Câmara reconheceu o direito de a servidora manter a percepção da vantagem, na forma como foi modulado pelo STF no julgamento do RE 638.115/CE.
13. Por conseguinte, não há reparos a fazer ao Acórdão 18417/2021-TCU-Primeira Câmara, motivo pelo qual proponho seja negado provimento ao recurso ora em exame.
Diante do exposto, VOTO por que o Tribunal adote a deliberação que ora submeto a este Colegiado.
TCU, Sala das Sessões, em 29 de novembro de 2022.
BENJAMIN ZYMLER 
Relator